臺灣臺北地方法院民事判決　　　　　　　99年度訴字第2457號
原　　　告　塗月娥
訴訟代理人　陳勵新律師
　　　　　　張文娟
被　　　告　林陳依美
　　　　　　林鳳卿
上二人共同
訴訟代理人　王坤成律師
上列當事人間請求清償債務事件，本院於民國100年7月27日言詞
辯論終結，判決如下：
    主  文
被告林陳依美應給付原告新臺幣肆佰柒拾貳萬壹仟陸佰陸拾玖元
，及自民國九十七年九月九日起至清償日止，按週年利率百分之
五計算之利息。
原告其餘之訴駁回。
訴訟費用由被告林陳依美負擔十分之九，餘由原告負擔。
    事實及理由
壹、程序方面：
    按訴狀送達後，原告不得將原訴變更或追加他訴，但請求之
    基礎事實同一，或擴張減縮應受判決事項之聲請者，不在此
    限，民事訴訟法第255條第1項第2款、第3款分別定有明文。
    查，原告起訴時原聲明請求：被告應連帶給付原告新臺幣（
    下同）516萬0,410元，及自民國95年4月25日起至清償日止
    ，按年息5%計算之利息（見本院卷第4頁）。嗣以99年3月10
    日民事準備書狀將上開聲明變更為：(一)被告林陳依美應給付
    原告516萬0,410元，及自95年4月25日起至清償日止，按年
    息5%計算之利息；(二)被告林鳳卿應給付原告516萬0,410元，
    及自95年4月25日起至清償日止，按年息5%計算之利息；(三)
    以上兩項，任一被告已為給付，另一被告於該被告給付之同
    額範圍內免為給付義務；(四)原告願供擔保，請准宣告假執行
    後（見本院卷第25頁）；又以100年6月30日民事更正訴之聲
    明狀，將前開第(一)、(二)項聲明請求數額減縮為502萬5,336元
    ，同時撤回第(四)項有關假執行宣告之聲請（見本院卷第356
    頁）。核其所為變更，均係基於同一消費借貸及票據法律關
    係而來，或僅係減縮應受判決事項之聲明，揆諸首揭規定，
    應認合法，合先敘明。
貳、實體方面：
一、原告起訴主張：
  (一)被告林陳依美自86年起，截至89年12月14日止，陸續向原告
    借得1,772萬元，雙方約定應以年息12%計息，被告2人並分
    別於89年底簽發如附表一所示、票面金額合計1,772萬元之
    支票共10紙（其中被告林陳依美簽發編號1至3支票，金額共
    計390萬元、被告林鳳卿簽發編號4至10，金額總計1,382萬
    元），以為上開借款之擔保。詎被告於借款後僅陸續清償合
    計1,495萬1,500元，且自95年4月25日後即未再為任何清償
    。依其所償還數額依序抵充利息（考量及訴訟費用，抵充時
    僅以年息5%計算利息）及本金後，尚積欠502萬5,336元未還
    。是原告自得依消費借貸法律關係請求被告林陳依美清償借
    款，依支票之票據法律關係，請求被告林鳳卿給付票款。又
    被告2人係依據不同之債務發生原因，對原告各負同一內容
    之全部給付義務，爰依不真正連帶債務關係聲明如後所示。
  (二)對被告之抗辯則以：
  1.被告辯稱所借數額未達1,772萬元，且未約定利息云云，然
    查被告2人簽發如附表一所示支票，面額共計1,772萬元，此
    即為被告借貸總額為1,772萬元之憑證；且被告並根據附表
    一所示各張支票之面額，同時開出如附表二所示之利息支票
    共12張，倘被告並未向原告借款1,772萬元，又何以至89年8
    月仍支付與借款面額相同之10張利息支票，且面額共計17萬
    2,000元？再者，被告林陳依美向原告借貸高達上千萬元，
    不可能無利息之約定，由被告曾簽發上開利息支票之事實以
    觀，亦足認雙方就借款係有年利率12%即月息1%之約定。
  2.另被告既然辯稱所有借款均已清償完畢云云，則其自應就清
    償之事實負舉證責任。而被告雖提出若干票據影本以為還款
    之證明，且大部分款項確實已經原告收受（部分款項有爭執
    者，詳於後開理由中說明），然該等款項均僅足以抵充利息
    ，並未償還本金。且如被告辯稱其已如數清償完畢為可採，
    被告為何還會於98年間先後兩次向原告提出和解方案，願再
    償還原告300萬、甚至400萬元？足見被告所辯不可採。
  3.至於被告林鳳卿主張時效抗辯，則無理由，因被告林鳳卿已
    於97年9月9日委託李文平律師發函承認本件借款債務（惟僅
    承認其中1,724萬元，原告否認），應視為拋棄時效利益，
    故被告林鳳卿即不得再以時效業經完成為由拒絕給付。退步
    而言，即使支票請求權已罹於時效，被告林鳳卿亦因而受有
    免付借款之利益，原告仍得依票據法第22條第4項規定，請
    求被告林鳳卿返還因此所受利益。
  (三)並聲明：1.被告林陳依美應給付原告502萬5,336元，及自97
    年9月9日起至清償日止，按年息5%計算之利息；2.被告林鳳
    卿應給付原告502萬5,336元，及自97年9月9日起至清償日止
    ，按年息5%計算之利息；3.以上兩項，任一被告已為給付，
    另一被告於該被告給付之同額範圍內免為給付義務。
二、被告則以：
  (一)被告林陳依美雖曾出面向原告借款，但實際上係因訴外人即
    林陳依美之女兒林鳳旋需用資金，委由被告林陳依美出面與
    原告交涉，林鳳旋方為本件借款之債務人，此為原告貸款時
    所明知，故原告請求被告林陳依美清償借款，已非有據。
  (二)又原告係持被告林鳳卿所簽發如附表一所示編號4-10之7張
    支票請求被告林鳳卿付款，然該7紙支票之發票日均於90年
    間，原告之請求顯已逾票據法第22條第1項後段所定之1年時
    效期間，被告林鳳卿自得援引時效抗辯拒絕付款。原告雖又
    主張利益返還請求權，惟原告既未主張其與被告林鳳卿間有
    借貸關係，可見被告林鳳卿並無「所受利益」可言。
  (三)且原告主張借款本金數額為1,772萬元、年息5%等事實，本
    應由原告負舉證責任。然原告主張上情，無非僅以附表一所
    示支票10紙、及附表二所謂利息支票12紙等物為憑，難認已
    經善為舉證。甚且，依原告當庭自承當初約定的利息是按照
    銀行的利息來算等語，可知縱有約定利息，至多亦僅約年息
    1%而已，原告起訴狀中主張本件借款之約定利率為年息12%
    云云，不足採信。
  (四)即使認定本件借款本金數額為1,772萬元，原告自己亦明確
    承認被告已償還1,495萬1,500元，此外，被告更另已清償61
    0萬6,400元，此有銀行交易憑證可證（詳如卷附表一至表四
    、表六所列），是總計被告已還2,105萬7,900元，顯超過原
    告主張之1,772萬元甚多，足認本件借款業經清償完畢。
  (五)況且，利息不得滾入原本再生利息，而利息之請求權時效亦
    僅有5年，逾此部分之請求，被告亦得拒絕再給付。
  (六)並聲明：1.原告之訴駁回；2.願以金融機構可轉讓定期存單
    供擔保後，請准免為假執行。
三、兩造不爭執之事項：
  (一)如附表一編號1至3所示支票為被告林陳依美所開立，總額計
    390萬元；編號4至10所示支票亦確為被告林鳳卿所簽發，面
    額合計1,382萬元，簽發後即交予原告。
  (二)被告於90年5月8日起至95年5月24日期間內，曾陸續清償共
    計1,495萬1,500元予原告（詳細情形如本院第358頁附表所
    示）。
  (三)被告提出附件一至五（即分別為卷附表一、表二、表三、表
    四及表六，分見本院卷第125、137、150、175、205頁）中
    所列款項，除附件三中所列於89年5月15日清償之27萬元、
    及附件四中所列由林鳳卿償還之5萬0,100元、5萬7,900元、
    4萬8,000元等4筆外，其餘均經原告收受無訛。
四、然原告另主張被告林陳依美至89年12月14日止，共向原告借
    貸達1,772萬元，約定利率為年息12%，迄今尚有502萬5,336
    元未還，應依消費借貸關係返還上開欠款，而被告林鳳卿則
    於89年年底交付如附表一編號4至10所示支票，亦應依票據
    關係清償如上數額等情，則為被告所否認，並以前揭情詞置
    辯。是本件所應審究者即為：
  (一)原告依消費借貸關係請求被告林陳依美返還借款502萬5,336
    元，是否有據？而此又涉及：1.被告林陳依美是否為本件借
    貸契約之當事人？2.如是，借貸之本金數額若干？3.兩造有
    無約定貸款利息？4.被告已清償之數額為何？是否已全數清
    償？5.原告請求被告林陳依美給付利息部分，有無罹於時效
    ？
  (二)原告依票據關係請求被告林鳳卿給付票款502萬5,336元，有
    無理由？此部分則又以原告之票據請求權是否罹於時效，及
    原告另依票據法第22條第4項規定請求被告林鳳卿返還上開
    所受利益為要。茲分述如下：
  (一)原告依消費借貸法律關係請求被告林陳依美返還借款部分：
  1.被告林陳依美係本件借貸契約之當事人：
  (1)按債權債務之主體以締結契約之當事人為準，故凡以自己名
    義結約為債務之負擔者，無論其實際享用債權金額之人為何
    人，當然應由締結契約之當事人負歸償之責（最高法院18年
    台上字第1422號判例意旨參照）。又雖與第三人為法律行為
    時，未明示其為代理人，但相對人按其情形，應可推知係以
    本人名義為之者，仍可發生代理效力，即所謂「隱名代理」
    ；然倘代理人當時係以自己之名義，而非以代理人之資格所
    為，已甚明顯者，即不能認其為代理他人而為（最高法院70
    年度台上字第2160號判決意旨足參）。
  (2)經查，被告林陳依美雖以自己向原告借款時，均係稱是林鳳
    旋做生意需要用錢，問原告願不願意借等詞，辯稱自己並非
    借用人，無須返還借款云云，然其亦不否認向原告借款時均
    係由其出面，即與林陳依美同住之被告林鳳卿亦稱：向原告
    借錢時都是由林陳依美出面等語（見本院卷第274頁即100年
    1月14日準備程序筆錄第3頁），再佐以借款後被告林陳依美
    又有以自己名義開立支票交予原告以擔保上開借款，並作為
    借款證明等情，亦為被告所自承以觀，堪認原告主張被告林
    陳依美係以自己名義向其借錢等情，並非全然虛妄。而被告
    另辯稱當時有向原告表明是林鳳旋要借錢一節，除未見被告
    就此變態事實有何舉證，已難盡信外；縱認屬實，依被告林
    陳依美自述當時係稱「是林鳳旋要用錢」等語，亦無從推認
    業已表明代理意旨，衡諸父母為子女用錢之需向他人借貸，
    並非鮮見，是即使被告林陳依美當時有為此表示，亦僅得解
    作借款動機之說明，揆諸前揭判例意旨，並不影響契約當事
    人為被告林陳依美之事實。況且，有關借貸契約當事人之擇
    定，首重於借用人之信用、還款能力及雙方間之互信，參諸
    被告林陳依美乃原告之表妹，而林鳳旋則係林陳依美之女兒
    ，原告屢稱其與林鳳旋關係較疏，其係因信賴林陳依美才會
    借錢予伊等語，顯未悖於常情；反之，苟原告確已明知本件
    借用人係林鳳旋，而被告林陳依美僅係基於代理人、甚至使
    者之地位代為傳遞意思，何以林鳳旋多年來向原告借款均要
    委由被告林陳依美代為出面？豈非因原告對於被告林陳依美
    較具信賴，由被告林陳依美出面，原告始同意將款項借與被
    告林陳依美而來，可見原告於借款於被告林陳依美時，顯未
    明知或可得推知本件借款之當事人係林鳳旋，日後應還款之
    債務人亦為林鳳旋等情，是依上開說明，本件自亦無成立隱
    名代理之餘地。從而，本件借貸契約之借用人應為被告林陳
    依美，而非林鳳旋，應堪認無誤。
  (3)至於被告聲請傳喚證人林鳳旋，以證明實際借用人為何人一
    節，然被告既不否認林鳳旋於兩造締約時未在場，則林鳳旋
    對於被告林陳依美有無向原告表明代理意旨、或原告是否得
    推知被告林陳依美僅係代理人等情，顯難提供其親眼見聞之
    過程，核無傳喚之必要性，併此敘明。
  2.本件借貸本金數額計至89年12月14日止，應為1,772萬元：
  (1)原告主張至89年12月14日止，被告林陳依美尚欠本金1,772
    萬元未還等情，業據提出如附表一所示10張支票影本（見本
    院卷第29-32頁）為證，再參諸被告林陳依美於本院100年1
    月14日準備程序期日中，當庭自承：「我有看過這十張票，
    因為我跟原告借錢，所以才開這十張票」等語；被告林鳳卿
    亦稱：「我媽媽不識字，這十張票都是我開的。」、「（開
    票的目的為何？）都是原告把錢匯給我或林鳳旋之後，原告
    就會來找我，我就會開票給她。目的是為了擔保借款，並做
    為借款的證明」等情（見本院卷第273頁反面），可知被告
    林陳依美於交付該10張支票予原告時，向原告借款之數額即
    應為1,772萬元無誤。被告雖稱開票時都是依照原告之指示
    ，原告講多少錢就會開多少錢的票給原告，否認當時借款數
    額達1,772萬元云云，惟被告2人乃智識成熟之成年人，對於
    發票人應按面額負清償責任絕無不知之理，且被告對於自己
    實際仍積欠之款項究為若干，顯非無查證、核對之可能，則
    被告竟稱其均係聽信原告所言填載票面金額一節，顯與常情
    不符，殊難採信。
  (2)且依原告所提89年1月1日起至同年12月24日之票據託收紀錄
    所示（見本院卷第280-291頁，原告自行製作之收款明細則
    見第297頁），可見89年6月、89年7月、89年8月、89年9月
    及89年10月等連續5個月份，原告均曾自被告以收受支票方
    式兌現受領17萬7,200元，且各月份兌現支票均為10張，數
    額則分別為1萬3,000元、1萬6,000元、1萬元、8,000元、1
    萬6,700元、2萬7,000元、1萬6,000元、1萬3,000元、3萬元
    及2萬1,200元，對照附表一所示10張支票之面額，亦恰為各
    該支票面額之1%，依此一規律之事實，堪認原告主張被告向
    其借款總額為1,772萬元，被告於上開月份所各交付之10張
    支票即係用以支付利息等語，並非無據。果爾，由此即益徵
    被告於簽發如附表一所示10張支票時，所填載之面額確與實
    際借款金額相符，而非原告片面之主張。
  (3)而被告雖一再辯稱：原告僅提出如附表一所示支票，而未提
    出其他交付借款之證明如匯款紀錄，不能認為已善盡舉證等
    語，惟衡諸本件借款時間距今已達10年以上，實際交付款項
    次數極多，匯款證明或有佚失、毀損，證據之蒐集本屬不易
    ，原告既已提出附表一、二所示之支票影本、前揭託收紀錄
    ，甚或部分匯款證明（見本院卷第304-310頁），致本院形
    成如上心證，即尚難僅因原告未能提出各次交付款項之證明
    ，逕認原告上開主張全然不實。反觀被告屢稱實際借款數額
    未達1,772萬元，復自承借款均係匯予被告林鳳卿或林鳳旋
    等情，倘原告主張之借款數額確有不符，被告自可提出反證
    加以反駁，然迄至本院言詞辯論終結前，被告均未曾提出任
    何具體證明以推翻本院前開已形成之心證，則其空言指摘借
    款數額未達1,772萬元云云，自無足採。
  (4)末查，兩造對於附表一所示10張支票之實際發票日或交付日
    究為何時，雖均稱無法確定、或先後所言不一，惟此業據原
    告之子即實際匯款及收受被告所交付還款支票之張一鳴到庭
    明確證稱：這10張票（指附表一所示10張支票）都是從86年
    起所借的款項，由先前所開的支票到期後換票來的，這是最
    後一次換票、票載發票日並非實際發票日，被告所開的是遠
    期支票、原告是在89年年底自被告收受上開10張支票等語在
    案（見本院卷第293頁反面至第294頁），足認原告主張本件
    借款本金數額為1,772萬元，係以至89年12月14日為止之結
    算結果為據，應與事實相符。
  3.兩造曾約定貸款利率為年息12%：
    又被告雖否認兩造曾約定利息，辯稱都是有多少還多少，有
    時會加給利息，有時不會云云，惟衡諸原告陸續借與被告林
    陳依美之款項高達上千萬元，是否可能完全未約定利息，已
    屬有疑。再參以被告自承之事實係有時會給利息，有時沒給
    等情，更與一般交易常情有違，而難盡信。況且，被告一方
    面稱：其已清償之數額，除原告所不否認之1,495萬1,500元
    外（返還期間僅計自90年5月8日起至95年4月25日止，詳參
    本院卷第358頁原告自製清償明細），另有90年5月8日以前
    所返還者，加總後至少超過2,105萬7,900元等語，一方面復
    稱借貸本金並未達1, 772萬元，且兩造未約定利息云云，果
    爾，被告何有於債務範圍以外，清償高達2,105萬7,900元之
    必要？又豈有在已明知超額清償後，再分別於98年2月16日
    、同年10月7日與原告就本件借貸進行調解，甚至於調解程
    序中委由代理人林慶光提出清償計畫程序1紙，表明願以名
    下土地設定擔保債權額為400萬元之抵押權予原告之女張文
    娟後，再還款予張文娟等情之可能（見本院卷第195-198頁
    ）？益徵被告林陳依美所積欠之款項顯然不只本金1,772萬
    元，是兩造確有約定還款利息，甚為明確。至於約定利率為
    何，參以被告於89年6月、7月、8月、9月及10月，連續5個
    月間均各開立10張支票交予原告之子張一鳴提示兌現，又各
    支票之面額即恰為附表一所示10張借款本金支票之1%等事實
    ，已詳如前述，有此規律，顯非巧合，由此可知原告主張上
    開各月份所交付之10張支票面額，即係被告依兩造約定利率
    之月息1%計算得出等情，並非虛妄，應堪採信。
  4.被告已清償之數額：
  (1)被告辯稱其業已清償完畢，係以其除曾於90年5月8日至95年
    4月25日間共計償還1,495萬1,500元外（詳如本院卷第358頁
    ），尚有其餘清償情形如下：
  如附件一所示：於86、87年間清償51萬6,000元；
  如附件二所示：於88年間清償41萬8,700元；
  如附件三所示：於89年間清償91萬4,300元（已扣除帳列89
    年5月15日清償之27萬元）；
  如附件四所示：於90年度以後共清償278萬6,000元；
  如附件五所示：於88年11月3日至90年11月5日間又清償147
    萬1,400元。
    總計被告已返還予原告之金額為2,105萬7,900元，超過原告
    自己主張之借款數額1,772萬元，足見被告業已清償完畢云
    云。
  (2)惟查，經結算結果，被告於89年12月14日止，尚積欠原告借
    款本金1,772萬元之事實，業經本院認定如前，是原告主張
    被告於89年12月14日前清償予原告之所有款項，均僅足以抵
    充利息，並未抵充本金等語，即為可採，否則被告自會於結
    算時自本金中扣除。職是，則本件所應審酌者即為被告於89
    年12月14日以後所清償之數額為若干，並應以此認定結果，
    依序抵充利息及本金，計算出被告目前實際積欠原告之借款
    本金數額為何。
  (3)承上，被告於89年12月14日所清償者，依被告自己之主張，
    計有：附件三中所列由被告林鳳卿於89年12月24日返還之
    2萬4,000元；附件四中所列由被告林鳳卿給付，數額分別
    為5萬0,100元、5萬7,900元、4萬8,000元之付款附件四中
    所列由訴外人華納國際有限公司（下稱華納公司）及林慶光
    分別給付之150萬元、108萬元、5萬元等3筆給付；附件五
    中所列由訴外人林鳳仙給付之100萬元；及附件五中所列
    由被告林陳依美於89年12月17日、89年12月24日、90年1月3
    日、90年3月2日所給付之共4筆款項。以上共計13筆清償紀
    錄，業據被告提出各次付款支票之正反面影本附卷為憑，形
    式上堪信為真。然查：
  附件四中所列由華納公司及林慶光所分別支付之3筆款項，
    既非由債務人即被告2人所給付，本難直接推認渠等所為給
    付目的係為清償債務。而被告雖辯稱主張借款債權已因上開
    清償而消滅，卻無非僅以華納公司係被告林陳依美之子林慶
    輝投資之公司、林慶光亦同為林陳依美之子等語為據，顯不
    足認已充分舉證。此觀原告已提出94年12月31日匯款100萬
    元予華納公司匯款憑條1紙（見本院卷第263頁），以為原告
    與華納公司間另有資金往來關係之證明，益徵華納公司嗣後
    匯款予原告，並不當然係為被告清償債務所為。是被告未提
    出何等證明，即逕稱訴外人華納公司及林慶光之匯款，亦應
    發生清償效力云云，實難採認。
  又訴外人林鳳仙曾匯款100萬元以清償本件借款之事實，固
    為原告所不否認，惟查，林鳳仙係於90年11月9日匯款予原
    告，有該次匯款之匯款憑條在卷可稽（見本院卷第206頁反
    面），對照原告自製之被告還款明細（見本院卷第358頁）
    ，可知原告主張該筆還款已自請求之數額中扣除，不得重複
    抵扣等情，應屬可採。反觀被告所製附件五中係將該筆匯款
    之匯款日期載為90年11月5日，因認不包含於原告自承之還
    款項目中云云，應係誤認。是被告辯稱已清償之款項除原告
    自認之1,495萬1,500元外，應另加計上開100萬元一節，亦
    為無據。
  此外，上列其餘9筆由被告所為之給付，均有匯款憑條附卷
    足考，且為原告所不否認，堪可信實；原告所製清償明細中
    未將該9筆還款列入，自有不合。爰加計上列9筆還款，依原
    告於本訴中僅以年息5%請求為準，依序抵充利息與本金後，
    計本件被告清償後所餘本金數額如附表三所示。是依此計算
    結果，可知被告迄今仍欠原告472萬1,669元之借款未還。原
    告未扣除上開9筆借款，主張被告林陳依美應依消費借貸之
    法律關係，返還借款本金502萬5,336元及自97年9月9日起算
    之遲延利息，於472萬1,669元之範圍內，應予准許；逾此範
    圍以外之請求，則為無理由。
  5.另有關被告辯稱利息部分業已罹於時效一節，經查，原告僅
    聲明請求被告給付自97年9月9日起算之遲延利息，距訴訟繫
    屬日即99年1月5日顯未逾5年，並無罹於時效得拒絕給付之
    情事甚明。至於原告聲明請求之數額，雖係以被告先前已清
    償之款項，優先抵充利息後計算得出，惟該部分經抵充之利
    息既應視為被告先前即已給付，自亦與原告起訴時始回溯請
    求者不同，而同無罹於時效之問題，併予說明。
  (二)原告依票據關係及利益償還請求權請求被告林鳳卿給付502
    萬5,336元部分：
  1.按票據上之權利，對支票發票人自發票日起算，一年間不行
    使，因時效而消滅，票據法第22條第1項後段定有明文。查
    ，被告林鳳卿固不否認曾簽發如附表一編號4至10所示之7紙
    支票，然依各該支票所載發票日所示，可知該7紙支票均係
    於90年間簽發，原告之票據上權利及追索權應已於91年間陸
    續罹於時效。原告雖另稱被告林鳳卿曾委託訴外人李文平律
    師寄發97年9月9日律師函予伊，並於該函中自承欠款數額為
    1,724萬元等語，係於時效完成後承認債務，應視為拋棄時
    效利益云云，然姑不論被告林鳳卿本人是否確實曾委託李文
    平出具該律師函，僅須細繹該律師函說明二 (三)之內容，
    即可知該函已同時強調前揭借款均經清償完畢（見本院卷第
    8頁），顯不得僅依片面文義，遽認被告林鳳卿曾以該律師
    函承認1,724萬元之借款債務仍存在。是被告林鳳卿提出時
    效抗辯，辯稱原告不得再持該7張支票對其主張票據上權利
    等語，應屬有據。
  2.次按票據上之債權，雖依本法因時效或手續之欠缺而消滅，
    執票人對於發票人或承兌人，於其所受利益之限度，得請求
    返還，此固亦為票據法第22條第4項所明定。然所稱之利益
    ，係指發票人或承兌人於原因關係或資金關係上所受之利益
    （代價）而言；且執票人對發票人、承兌人實際上是否受有
    利益及所受利益若干，應負舉證責任（最高法院88年台上字
    第3181號判決參照）。經查，原告雖已提出匯款憑條6紙、
    自動櫃員機交易明細表4紙暨存摺影本等物，證明其曾以子
    女張一鳴、張文娟或配偶張秀青之帳戶轉帳共1,445萬元至
    被告林鳳卿於農民銀行新店分行所開立兩帳戶（帳戶號碼分
    別為00000000000號、00000000000號）、花蓮企銀永和分行
    及臺灣銀行信義分行等帳戶內之事實（見本院卷第304頁、
    第306頁、第308-310頁），且經被告林鳳卿自承曾收受其中
    1,125萬元明確在案（見本院卷第322頁反面），而堪認被告
    林鳳卿確因開立上開7張支票而取得至少1,125萬元之對價無
    誤。惟被告僅於89年12月14日以後所清償者，除原告自認之
    1,495萬1,500元外，尚應加計其他9筆合計44萬1,000元，已
    如前述，是此部分即高達1,539萬2,500元，顯高於被告林鳳
    卿所簽發7張支票之總額1,382萬元，遑論被告林鳳卿於86年
    至89年間即曾陸續清償近200萬元（詳參附件一、附件二及
    附件三），此有相關匯款憑條在卷足憑。換言之，被告林鳳
    卿所負之票據上債務，應已清償完畢，並無受有對價卻無須
    給付之利益可言；即認前揭被告所清償之款項，部分係用以
    給付被告林陳依美所簽發之支票票款，然此既涉及發票人有
    無因而受有免予返還之利益、又所受利益數額為若干，揆諸
    前揭說明，自應由原告就此負舉證責任，惟原告始終未說明
    被告林鳳卿已返還之數額為何、因而免返還之數額又為若干
    ，即逕以被告林陳依美所欠借款、利息之數額為準，主張被
    告林鳳卿應於相同範圍內負返還責任，甚稱被告林鳳卿所返
    還者均僅足以抵充利息，顯係誤認被告林鳳卿係負票據責任
    ，僅就票據文義負責，而非借貸契約之當事人或連帶保證人
    。是原告既未充分證明被告林鳳卿是否因支票罹於時效受有
    何等利益，則其請求被告林鳳卿依票據法第22條第4項規定
    返還所受利益，顯然無從准許。
  3.是以，原告依附表一編號4至10所示支票請求被告林鳳卿給
    付票款，或依票據法第22條第4項規定請求被告林鳳卿返還
    所受利益，均無足成立。原告請求被告林鳳卿給付502萬5,
    336元一節，應予駁回。
五、從而，原告依消費借貸之法律關係，請求被告林陳依美返還
    502萬5,336元一節，於472萬1,669元之範圍內，為有理由應
    予准許；逾此範圍以外之請求，為無理由，應予駁回。末按
    末按給付無確定期限者，債務人於債權人得請求給付時，經
    其催告而未為給付，自受催告時起，負遲延責任。其經債權
    人起訴而送達訴狀，與催告有同一效力；又遲延之債務，以
    支付金錢為標的者，債權人得請求依法定利率計算之遲延利
    息；應付利息之債務，其利率未經約定，亦無法律可據者，
    週年利率為5%，民法第229條第2項、第233條第1項前段、第
    203條定有明文。原告曾於97年9月1日寄發存證信函催告被
    告林陳依美返還1,772萬元之事實，既有該存證信函附卷可
    稽，則原告請求自97年9月9日起加計遲延利息，自核與上開
    規定相符，亦應准許。另有關原告依票據關係或票據法第22
    條第4項規定請求被告林鳳卿給付或返還502萬5,336元部分
    ，則均屬無據，而應駁回。
六、本件事證已臻明確，兩造其餘攻擊防禦方法及所提證據，核
    與本件判決結果不生影響，爰不另一一論述，併予敘明。
七、訴訟費用負擔之依據：民事訴訟法第79條、第85條第1項但
    書。
中    華    民    國     100    年    8    月    5    日
                  民事第三庭  審判長法  官  郭美杏
                                    法  官  汪怡君
                                    法  官  吳若萍
以上正本係照原本作成。
如對本判決上訴，須於判決送達後20日內向本院提出上訴狀。如
委任律師提起上訴者，應一併繳納上訴審裁判費。
中    華    民    國     100    年    8    月    8    日
                                    書記官  劉英權